【裁判字號】    96,訴,1147
【裁判日期】    970111
【裁判案由】    確認債權存在
【裁判全文】
臺灣士林地方法院民事判決              96年度訴字第1147號
原      告  甲○○
訴訟代理人  沈明達律師
被      告  稻江商業銀行股份有限公司大橋分公司
法定代理人  廖萬福
訴訟代理人  乙○○
上列當事人間請求確認債權存在事件，本院於中華民國96年12月
28日言詞辯論終結，判決如下：
    主  文
原告之訴駁回。
訴訟費用新臺幣陸仟零壹拾參元由原告負擔。
    事實及理由
壹、程序方面
一、被告法定代理人原為丙○○，於訴訟程序進行中變更為廖萬
    福，並於民國96年12月28日言詞辯論時聲明承受訴訟，其聲
    明自屬合法，合先敘明。
二、按「訴訟送達後，原告不得將原訴變更或追加他訴，但有下
    列情形之一者，不在此限：三、擴張或減縮應受判決事項之
    聲明者」民事訴訟法第255 條第1 項第3 款定有明文。原告
    原起訴聲明為：確認被告對於原告及本院民事執行處96年度
    執更字第6 號債務人王光陽、王光昇有繼承被繼承人王觀煌
    新臺幣（下同）1,144,253 元及應有利息之存款債務存在。
    嗣於96年12月28日言詞辯論時變更為：確認原告及王光陽、
    王光昇有繼承自王觀煌對被告之存款本金債權1,144,253 元
    存在，核屬訴之聲明之減縮，揆諸前揭規定，應予准許。
貳、實體方面
一、原告起訴主張：原告與王光昇、王光陽同為王觀煌之繼承人
    ，王觀煌死亡後，繼承人業主張限定繼承，原告則對王觀煌
    另有13,454,897元之債權，經取得臺灣臺北地方法院（以下
    簡稱：北院）93年度家調字第703 號之調解筆錄作為執行名
    義，就王觀煌之遺產向該院民事執行處聲請強制執行（執行
    債務人為王觀煌之繼承人王光陽、王光昇及原告，標的為其
    繼承而公同共有之遺產提存金），然僅分配受償1,780,658
    元，就執行金額不足部分，則發給債權憑證。嗣原告就王觀
    煌原設於被告銀行之000000-0帳戶內1,144,253 元存款（以
    下簡稱：系爭存款債權）及應有利息，向本院民事執行處聲
    請強制執行，並經本院於96年9 月10日核發96年度執更字第
    6 號執行命令，禁止被告及被告之總行對債務人王光陽、王
    光昇（均王觀煌之繼承人）清償，惟遭被告以王光昇、王光
    陽個人並無存款而聲明異議，爰依強制執行法第120 條第2
    項規定提起本訴確認系爭存款債權存在等語。並聲明：確認
    原告及王光陽、王光昇有繼承自王觀煌對被告之存款本金債
    權1,144,253 元存在。
二、被告辯稱：訴外人王觀煌原於被告銀行設立帳號000000-0存
    款帳戶，其死亡時，帳戶內固有存款1,144,253 元存在，但
    因王觀煌亦積欠被告借款，於扣除被告在北院93年度執字第
    36010 號執行案中所受分配金額後，王觀煌之繼承人即王光
    陽、王光昇及原告，於遺產範圍內，尚欠被告借款債務本金
    2,044,955 元、利息、違約金、訴訟費用16,685元等，是王
    觀煌死亡後，前開債務既由原告、王光昇、王光陽繼承，被
    告自得主張以之與系爭存款債權抵銷等語。並聲明：原告之
    訴駁回。
三、兩造不爭執事項：
  (一)王觀煌之繼承人為王光陽、王光昇及原告三人，業主張限定
    繼承，應繼分各為3 分之1 ，系爭存款債權由全體繼承人繼
    承並公同共有，並未分割。
  (二)兩造均對北院95年度訴字第1393號之判決內容無意見。
  (三)被告係於95年10月19日以對王觀煌之借款債權為主動債權，
    對系爭存款債權主張抵銷。
  (四)王觀煌死亡時，系爭存款債權之本金部分為1,144,253 元。
四、本件爭點為：被告得否單獨主張抵銷？
五、本院得心證之理由：
  (一)原告對訴外人王觀煌有13,454,897元之債權，於王觀煌死亡
    後，原告以北院93年度家調字第703號調解筆錄作為執行名
    義，就王觀煌之遺產範圍內，向該院聲請強制執行（執行債
    務人為王觀煌之繼承人王光陽、王光昇及原告，標的為其繼
    承而公同共有之遺產提存金），嗣經併入該院93年度執字第
    36010 號事件執行，僅於94年9 月16日分配受償1,780,658
    元（包括執行費107,639 元及清償債務10,615,841元），就
    執行金額不足部分發給債權憑證，而被告對王觀煌原有借款
    債權，於前開執行事件中參與分配受償1,870,446 元（包括
    執行費100,458 元、訴訟費用90,980元及債權金額11,151,1
    61元），尚不足2,044,955 元，有北院民事執行處執行金額
    計算書分配表及債權憑證（本院卷第8 頁至第11頁）在卷可
    稽，復為兩造所不爭執，應認屬真實。是以，兩造對王觀煌
    原有之債權，並未完全受清償，仍為王觀煌之債權人，合先
    敘明。
  (二)原告主張對王觀煌仍有債權，故就王觀煌之遺產即對被告之
    系爭存款債權及應有利息，向本院民事執行處聲請強制執行
    ，經本院民事執行處於96年9 月10日核發96年度執更字第6
    號扣押命令，禁止被告（96年7 月1 日前原為有限責任台北
    市第一信用合作社大橋分社）對債務人王光陽、王光昇（均
    王觀煌繼承人）清償，因原告與王光昇、王光陽就王觀煌之
    遺產已主張限定繼承，依民法第1159條規定，被繼承人王觀
    煌之債權人，包括被告，均僅能於遺產範圍內按照債權比例
    平均受償，被告自不得單獨主張抵銷等語。被告則主張其就
    前揭扣押命令，業於96年7 月17日聲明異議，王觀煌原雖對
    被告有系爭存款債權，然其業於95年10月19日，以對王觀煌
    前揭借款債權2,044,955 元為主動債權，依民法第334 條與
    系爭存款債權抵銷，系爭存款債權已不存在等語。經查：
    1.按「二人互負債務，而其給付種類相同，並均屆清償期者
      ，各得以其債務，與他方之債務，互為抵銷。」民法第33
      4 條第1 項定有明文。查被告對王觀煌之借款債權，已屆
      清償期，業於北院93年度執字第36010 號執行事件中參與
      分配，扣除所受償之1,870,446 元後，尚不足2,044,955
      元，已如前述。而系爭存款債權本得隨時請求，亦已屆清
      償期。系爭存款債權與被告之借款債權均屬金錢之債，給
      付種類相同，且均屆清償期，揆諸上開說明，自符合抵銷
      適狀。是被告於95年10月19日主張以其對王觀煌繼承人繼
      承自王觀煌所積欠之借款債權，與王觀煌繼承人所繼承對
      被告之系爭存款債權相抵銷，自應認其發生抵銷而消滅系
      爭存款債權之效力，有兩造不爭執之行使抵銷權通知書（
      本院卷第34頁）在卷可證。
    2.至於原告主張已就王觀煌之遺產主張限定繼承，被告應依
      民法第1159條規定，按債權比例與其他債權人平均受償，
      不得單獨主張抵銷云云。惟按抵銷制度之本旨，在求具有
      相互同種債權人間之簡易清償及圓滿公平之處理，同時就
      行使抵銷權之債權人一方而言，在債務人資力不足之場合
      下，仍能為自己的債權受到確實及充分清償利益，此時主
      動債權人對於被動債權宛如具有類似於擔保權地位之機能
      ，故抵銷權即定位為形成權，只須與民法第334 條所定之
      要件相符，一經向他方為此意思表示即生消滅債務之效果
      ，自不待對方表示同意，足悉抵銷之目的為簡易及公平，
      其機能為擔保，抵銷制度此種目的與機能，有益於交易的
      助長，因此，若能依本制度受保護之當事人地位，自應想
      盡辦法尊重。至於民法關於限定之繼承乙節中，固規定債
      權人應於一定期間內呈報債權，繼承人對於在該一定期限
      內報明之債權及所已知之債權，應按其數額比例計算，以
      遺產分別償還，其立法意旨乃因限定繼承僅就遺產負物之
      有限責任，為避免繼承人恣意選擇債權清償，害及債權人
      權利，故為此立法，然其並未禁止債權人單獨為抵銷之主
      張。此參見破產法第59條第1 項第2 款原得對限定繼承但
      不足清償之遺產為破產宣告，而同法第113 條第1 項亦規
      定，破產債權人對於破產人負有債務時，無論給付種類是
      否相同，得不依破產程序而為抵銷，亦無須依同法第139
      條第1 項與其他破產債權人平均分配自明。應認原告之主
      張，並不可採。
  (三)從而，被告主張其以原對王觀煌之借款債權為主動債權，而
    與原告被繼承人王觀煌之系爭存款債權為抵銷，自屬適法，
    而被告之借款債權至少仍有本金2,044,955 元，系爭存款債
    權則僅有1,144,253 元，二者於95年10月19日抵銷之後，系
    爭存款債權已不存在，是原告主張確認系爭存款債權存在，
    為無理由。
六、綜上，原告主張被告不得單獨主張抵銷，其及王光陽、王光
    昇仍有繼承自王觀煌對被告之系爭存款債權1,144,253 元存
    在，為無理由，應予駁回。
七、本件事證業臻明確，兩造其餘陳述及攻擊防禦方法，經本院
    審酌後，核與判決結果不生影響，爰不逐一論述，併此敘明
    。
八、訴訟費用之負擔：民事訴訟法第78條。
中    華    民    國    97    年    1    月     11    日
                  民事第一庭  法  官  高愈杰
以上正本證明與原本無異。
如對本判決上訴，應於判決送達後20日內向本院提出上訴狀。
中    華    民    國    97    年    1     月    17    日
                              書記官  高楚安


司法院資訊處製作；財團法人民間司法改革基金會備份。
